臺灣高雄地方法院民事判決　　　　　　100年度簡上字第150號
上　訴　人　　聯邦商業銀行股份有限公司
法定代理人　　李憲章
訴訟代理人　　姚宜姈
　　　　　　　陳秀
被　上訴人　　黃佳穎
兼法定代理人　黃志明
法定代理人　　紀巧玲
上列當事人間請求塗銷所有權移轉登記事件，上訴人對於民國10
0 年1 月28日本院鳳山簡易庭99年度鳳簡字第997 號第一審判決
提起上訴，經本院於民國100 年6 月27日言詞辯論終結，判決如
下：
    主    文
原判決廢棄。
被上訴人於民國九十五年九月二十八日，就如附表所示之不動產
所為之贈與行為（登記為買賣行為）及所有權移轉行為，應予撤
銷。
被上訴人黃佳穎就前項不動產，於民國九十五年十月二十三日，
經高雄縣大寮地政事務所以買賣為原因所為之所有權移轉登記，
應予塗銷。
第一、二審訴訟費用由被上訴人負擔。
    事實及理由
一、上訴人起訴主張：被上訴人黃志明於民國92年6 月間向上訴
    人申請信用卡（卡號：0000000000000000）使用，自96年6
    月28日起未依約繳款，積欠本金新臺幣（下同）147,226 元
    及利息14,572元共計161,798 元，又被上訴人黃志明於91年
    8 月間向上訴人申請現金卡使用，自96年6 月26日起亦未依
    約繳納，積欠本金12,726元及利息、違約金未清償，被上訴
    人黃志明為逃避強制執行，於95年9 月28日將其所有如附表
    所示之不動產（下稱系爭不動產），以買賣為原因，讓與被
    上訴人黃佳穎，並於95年10月23日辦妥所有權移轉登記，被
    上訴人黃志明於移轉所有權時就信用卡消費款及現金卡款項
    均未全部清償，而僅繳納最低應繳金額，卻將唯一不動產讓
    與被上訴人黃佳穎，因此陷於無資力，且上開買賣行為並無
    給付對價，實為贈與，有害及上訴人債權，爰依民法第244
    條第1 項、第4 項規定，提起本件訴訟。於原審聲明：(一)被
    上訴人就系爭不動產所為之贈與行為及所有權移轉行為，應
    予撤銷。(二)被上訴人黃佳穎就前項不動產所為之所有權移轉
    登記，應予塗銷。
二、被上訴人則以：被上訴人黃志明先前均有按照繳款期限依約
    繳款，於96年間因生意不好始未如期繳款，將系爭不動產過
    戶被上訴人黃佳穎，係因從事遊覽車司機工作，須面對可能
    出車禍等風險，故將系爭不動產過戶，讓家人至少能有房子
    居住，非為詐害上訴人之債權，且系爭不動產過戶時，被上
    訴人黃志明尚未違約，並未侵害上訴人債權等語置辯。於原
    審聲明：上訴人之訴駁回。
三、原審經審理結果，駁回上訴人之請求。上訴人不服，提起上
    訴，除援用原審主張及陳述外，另補充：上訴人對被上訴人
    黃志明之信用卡債權，應自各筆消費之入帳日起即已存在，
    其各筆消費之入帳日期分別為95年10月14日、16日、19日，
    於95年11月之應繳總額合計162,287 元，顯見上開債權均係
    於系爭不動產所有權移轉登記日即95年10月23日之前已發生
    ，縱該債權未屆清償期，債權人仍得依民法第244 條規定行
    使撤銷權等語。於本院聲明：(一)原判決廢棄。(二)被上訴人就
    系爭不動產所為之贈與行為及所有權移轉行為，應予撤銷。
    (三)被上訴人黃佳穎就前項不動產所為之所有權移轉登記，應
    予塗銷。被上訴人則聲明：上訴駁回。
四、兩造不爭執事項：
（一）被上訴人黃志明於92年6 月間向上訴人申請信用卡（卡號
      ：0000000000000000）使用，於91年8 月間向上訴人申請
      現金卡使用，並有上開信用卡及現金卡申請書為證（見原
      審卷第16、19頁）。
（二）被上訴人黃志明於95年10月23日，以買賣為原因，將系爭
      不動產所有權移轉登記予被上訴人黃佳穎，並有土地及建
      物登記謄本、不動產異動索引、高雄縣大寮地政事務所99
      年12月6 日寮地所一字第0990010269號函文檢送之土地及
      建築改良物登記申請書、買賣所有權移轉契約書等為證（
      見原審卷第22至25、39至48頁）。
（三）被上訴人黃佳穎並未支付買賣價金予被上訴人黃志明（見
      原審卷第57頁，本院卷第43頁）。
（四）被上訴人黃志明移轉系爭不動產所有權時，已無其他財產
      ，並有稅務電子閘門財產所得調件明細表為證（見原審卷
      第31頁）。
五、依兩造前開主張及陳述觀之，本件爭點厥為：(一)上訴人行使
    撤銷權有無逾越除斥期間？(二)被上訴人黃志明移轉系爭不動
    產所有權予被上訴人黃佳穎之行為，是否有害及上訴人之債
    權？本院分述判斷意見如下：
（一）上訴人行使撤銷權有無逾越除斥期間？
    1.按前條撤銷權，自債權人知有撤銷原因時起，1 年間不行
      使，或自行為時起，經過10年而消滅，民法第245 條定有
      明文。又民法第244 條第1 項之撤銷訴權，依同法第245
      條規定，自債權人知有撤銷原因時起，1 年間不行使而消
      滅，該項法定期間為除斥期間，其時間經過時權利即告消
      滅，此項除斥期間有無經過，縱未經當事人主張或抗辯，
      法院亦應先為調查認定，以為判斷之依據（最高法院85年
      台上字第1941號判例參照）。
    2.經查，上訴人主張其於99年間向本院聲請對被上訴人黃志
      明核發支付命令（99年度司促字第54943 號），始調查被
      上訴人黃志明財產狀況，於99年9 月29日始知悉被上訴人
      黃志明將系爭不動產所有權移轉登記予被上訴人黃佳穎等
      情，業據其提出線上調件明細表1 紙為證（見本院卷第33
      頁），被上訴人黃志明雖辯稱：伊於96年6 月間即未繳款
      ，依銀行之作業流程，應於斯時即已調查伊之財產狀況云
      云，然未提出任何證據以實其說，難認上訴人於96年6 月
      間即已知悉上情，則上訴人於99年11月19日提起本件訴訟
      ，有本院蓋於上訴人起訴狀之收文章戳附卷可稽（見原審
      卷第1 頁），尚未逾1 年除斥期間，應堪認定。
（二）被上訴人黃志明移轉系爭不動產所有權予被上訴人黃佳穎
      之行為，是否有害及上訴人之債權？
    1.按表意人與相對人通謀虛偽意思表示者，其意思表示無效
      ；又虛偽意思表示隱藏他項法律行為者，適用關於該項法
      律行為之規定，民法第87條第1 項前段、第2 項定有明文
      。查系爭不動產移轉所權之原因，雖登載為買賣，然上訴
      人已主張實為贈與而非買賣，且為被上訴人自認，應認上
      訴人已主張土地登記謄本上所載買賣行為通謀虛偽意思表
      示，揆諸上揭法條規定，買賣行為即屬無效，而應適用所
      隱藏之贈與行為規定，合先敘明。
    2.次按債務人所為之無償行為，有害及債權者，債權人得聲
      請法院撤銷之；債權人依第1 項之規定聲請法院撤銷時，
      得並聲請命受益人回復原狀，民法第244 條第1 項、第4
      項前段定有明文。又債權人得依民法第244 條規定行使撤
      銷權，以其債權於債務人為詐害行為時，業已存在者為限
      ，若債務人為詐害行為時，其債權尚未發生，自不許其時
      尚非債權人之人，於嗣後取得債權時，溯及的行使撤銷權
      （最高法院62年台上字第2609號判例參照）。再民法第24
      4 條所謂之「害及債權」，係指因債務人之行為，致債權
      不能獲得滿足，亦即，因債務人之行為而致積極的減少財
      產，或消極的增加債務，因而使債權陷於清償不能、困難
      或遲延之狀態。另債務人所為之行為，是否有害及債權，
      以債務人行為時定之（最高法院90年度台上字第2194號判
      決參照）。
    3.經查，上訴人對被上訴人黃志明之信用卡及現金卡債權，
      應於各筆消費入帳日或借款日即已存在，該等債權於斯時
      即已成立，雖須待清償期屆至後方得向被上訴人黃志明請
      求，但此與最高法院62年台上字第2609號判例所指之「債
      權尚未發生」之情形有間，依被上訴人黃志明之信用卡帳
      單及現金卡交易明細觀之（見本院卷第27至32頁），被上
      訴人黃志明於95年10月14日、同年10月19日分別持信用卡
      預借現金3 萬元、18,000元等金額，於同年10月23日積欠
      信用卡金額共計162,287 元（見本院卷第28頁），且於同
      年10月23日積欠現金卡金額17,964元（見本院卷第31頁）
      ，顯見上開債權均係於系爭不動產所有權移轉登記日即95
      年10月23日前已發生，至被上訴人黃志明繳足最低應繳金
      額，僅可認清償期尚未屆至，仍無礙上開債權業已存在之
      事實，而被上訴人黃志明贈與及移轉系爭不動產後，名下
      已無任何財產，此為被上訴人黃志明所不爭執（見原審卷
      第57頁），並有稅務電子閘門財產所得調件明細表在卷可
      佐（見原審卷第31頁），則被上訴人黃志明之資產已不足
      以清償債務，其贈與及移轉系爭不動產所有權之行為，有
      害及上訴人之債權，洵堪認定。
六、綜上所述，被上訴人間贈與及移轉所有權行為有害於上訴人
    之債權，且未逾行使撤銷權之除斥期間，上訴人自得請求撤
    銷上開贈與及所有權移轉行為，並請求黃佳穎塗銷因贈與行
    為（登記原因載為買賣）之移轉登記。從而，上訴人依民法
    第244 條第1 項、第4 項規定，請求判決如主文第2 、3 項
    所示，為有理由，應予准許。原審為上訴人敗訴之判決，尚
    有未洽，上訴意旨求予廢棄改判，為有理由，爰由本院予以
    廢棄改判如主文所示。
七、結論：本件上訴為有理由，依民事訴訟法第436 條之1 第3
    項、第450 條、第78條，判決如主文。
中    華    民    國   100    年    7     月    11    日
                  民事第五庭審判長法  官  黃國川
                                  法  官  張維君
                                  法  官  秦慧君
以上正本係照原本作成。
本判決不得上訴。
中    華    民    國   100    年    7     月    11    日
                                  書記官  鄭筑尹
┌─────────────────────────────────┐
│附表：                                                            │                          │
├──┬───┬────────────────┬────┬────┤
│編號│ 項目 │          坐      落            │  面積  │權利範圍│
├──┼───┼────────────────┼────┼────┤
│ 1  │ 土地 │高雄縣大寮鄉○○○段第159地號   │99.77 ㎡│  全部  │
├──┼───┼────────────────┼────┼────┤
│ 2  │ 建物 │高雄縣大寮鄉○○○段第63建號    │112.80㎡│  全部  │
│    │      │（門牌號碼：高雄縣大寮鄉○○○路│        │        │
│    │      │381巷14號）                     │        │        │
└──┴───┴────────────────┴────┴────┘